臺灣嘉義地方法院刑事判決　　　　　　　　　　　　　八十九年度易字第六五九號
　　公　訴　人　臺灣嘉義地方法院檢察署檢察官
　　被　　　告　甲○○
　　選任辯護人　何永福
右列被告因過失傷害案件，經檢察官提起公訴（八十九年度偵字第一四二九號），本
院判決如左：
    主  文
甲○○無罪。
    理  由
一、公訴意旨認為：被告甲○○係設於嘉義縣大林鎮中林里一五五號「博穎中林安養
    中心」之院長，安養人陳自冰於民國（下同）八十八年八月十一日下午五時許，
    因左半身癱瘓、需人協助進食、導尿及心臟病、糖尿病、高血壓等疾病進入該安
    養中心接受養護照顧，養護期間應注意並能注意陳自冰之護理情形，及應餵食適
    當藥物使其病情穩定，且依當時情形，又無不能注意之情形，竟疏於注意，未為
    上述應為之養護行為，導致陳自冰於八十八年八月十三日上午十時三十分許，呈
    低血糖昏迷及敗血症，而至嘉義基督教醫院（下稱嘉基醫院）急救，因認被告甲
    ○○犯有刑法第二百八十四條第二項之業務過失傷害罪嫌。
二、按犯罪事實應依證據認定之，無證據不得推定其犯罪事實；又不能證明被告犯罪
    者，應諭知無罪之判決，刑事訴訟法第一百五十四條、第三百零一條第一項前段
    分別定有明文。次按事實之認定，應憑證據，如未能發現相當證據，或證據不足
    以證明，自不能以推測或擬制之方法以為裁判基礎；又認定不利被告之事實，須
    依積極證據，苟積極證據不足為不利於被告事實之認定時，即應為有利於被告之
    認定，更不必有何有利之證據，最高法院三十年上字第八一六號、四十年臺上字
    第八六號判例亦著述甚明。按告訴人之告訴，本以使被告受刑事追訴為目的，故
    其陳述是否與事實相符，自應調查其他證據以資審認，苟其所為攻擊之詞，尚有
    瑕疵，未予究明以，即不能遽採為斷罪之基礎，最高法院著有六十九度台上字第
    一五三一號判例。
三、(1)公訴人認被告甲○○涉有上開罪嫌無非以：告訴人即陳自冰之子乙○○與陳自
    冰之女陳洵蕙之指訴，及被告之「博穎中林安養中心」對於陳自冰所需之導尿及
    心臟病、糖尿病、高血壓等疾病用藥之照護義務，應注意、能注意而疏於注意，
    有安養中心護理長劉靜綾及看護丙○○之證詞、護理訪談摘要、護理記錄、嘉基
    醫院診斷證明書、八十八年十月十四日（八八）嘉基醫字第九二一號函、八十八
    年十一月十六日（八八）嘉基醫字第一○三○號函之出院病歷摘要、出院診斷紀
    錄中文譯本及陳自冰之病歷等件為據。(2)訊之被告甲○○雖承認其為「博穎中林
    安養中心」負責人，且該安養中心尚未請得設立執照等情，惟堅決否認有何犯行
    ，辯稱：我們安養中心僅負責照護，不能為醫療行為，有按時照護陳自冰，並無
    過失等語。經查：
  (一)(1)陳自冰自八十六年七月十四日起，即陸續至基督教醫院求診，計患有糖尿病所
    致之多發神經疾病與腕隧徵候群、巴金森氏病、頸椎壓迫神經、頸背椎神經症、
    呼吸功能衰竭、水腦症、椎間盤疾病、初老年癡呆症、憂鬱症、高血壓性心臟病
    、心臟衰竭等疾病；(2)嗣陳自冰於八十八年五月七日住入嘉基醫院，有「第四／
    五、第五／六頸椎間盤軟骨突出及後縱韌帶骨化致頸脊髓病變、慢性肺氣腫併呼
    吸衰竭、泌尿道感染併敗血症、低白蛋白血症、上消化道出血、水腦症及糖尿病
    」等症狀，經手術及治療後，於同年八月十一日上午，由乙○○與陳洵蕙辦理陳
    自冰出院，返回家中；(3)同日下午五時許，乙○○與陳洵蕙連絡被告至家中訪談
    ，紀錄陳自冰患有心臟病、糖尿病、高血壓及肺炎等疾病，意識清醒，左半身癱
    瘓，需人協助進食、翻身、坐立、下床活動及盥洗，需導尿，進食流質食物，出
    院帶藥用藥等狀況後，同日下午六時許，陳自冰即由救護車載送住入「博穎中林
    安養中心」，接受養護照顧，乙○○與「博穎中林安養中心」並簽立「進住契約
    書」一紙，明定每月安養費用新台幣（下同）二萬三千元；(4)嗣八十八年八月十
    三日中午十二時許，因陳自冰昏迷，安養中心召來救護車將陳自冰載送嘉基醫院
    急診，經診察為「低血糖昏迷、敗血症」等情，有診斷證明書、進住契約書、護
    理訪談摘要、護理紀錄、基督教醫院八十八年十月十四日（八八）嘉基醫字第九
    二一號函、出院病歷摘要譯本（以上見發查卷第五頁、第十七頁至第二十一頁、
    第五十八頁、第六十二頁及第六十三頁）等件在卷可憑，復經被告承認無訛，並
    有本院將陳自冰在嘉基醫院之全部病歷資料函送鑑定後之法務部法醫研究所九十
    一年二月二十二日法醫理字第○九一○○○○四七三號函所附鑑定意見（下稱法
    醫研究所鑑定意見）一份在卷堪佐（見本院卷第一百五十九頁），可信為真正，
    先予敘明。
  (二)其次，(1)按老人長期照護機構係指以照顧罹患長期慢性疾病且需要醫護服務之老
    人為目的之老人福利機構，老人福利法第九條第一項第一款著有明文。查本件「
    博穎中林安養中心」之名稱中雖有「安養」二字，然其服務對象包含失智、中風
    、慢性病患等老人，有其廣告傳單一紙附卷可稽（見他字卷第四十九頁及背面）
    ，故「博穎中林安養中心」之機構性質仍屬「老人長期照護機構」，而有「老人
    長期照護機構設立標準及許可辦法」之適用。(2)又「老人長期照護機構設立標準
    及許可辦法」第五條僅規定「老人長期照護機構」應設置護理人員，並不以需設
    置醫師為必要；而護理人員法第二十四條亦規定，護理人員僅得為「健康問題之
    護理評估；預防保健之護理措施；護理指導及諮詢；醫療輔助行為（此輔助行為
    應在醫師之指示下行之）」等業務，亦即護理人員不得為「醫療行為」，故護理
    人員不得為「以治療、矯正、或預防人體疾病、傷害、殘缺為目的，所為的診察
    、診斷及治療，或基於診察、診斷結果，以治療為目的，所為的處方、用藥、施
    術或處置等行為」。(3)再依前開「安養中心進住契約書」第二條及第三條內容所
    示，陳自冰之每月二萬三千元養護費僅包含「基本生活費、經常費、照顧費、床
    位費及紙尿布費用」，亦不含「醫療行為」項目在內。(4)是認僅需設置護理人員
    之「博穎中林安養中心」自亦不得對陳自冰為「醫療行為」，次予說明。
  (三)再次，有關被告之「博穎中林安養中心」對陳自冰之照護有無疏失之問題，(1)依
    證人即擔任前開安養中心護理長之劉靜綾於偵查時到庭證述：陳自冰住進安養中
    心時，嘉基醫院與我們聯絡，說此病人情況並不是很好，我們告訴家屬我們只負
    責安養，不負責醫療行為，家屬也同意，我們是二個小時翻身一次，四個小時餵
    食一次，八十八年八月十三日當天，最後一次餵食陳自冰是上午七時，上午十時
    許有翻身，也有抽痰、量血壓，當時沒有昏迷，眼睛有睜開，就如同我在護理紀
    錄上所記錄之程序；八月十三日當天，陳洵蕙自己到安養中心來，我告訴她說陳
    自冰的狀況不好，要送醫，當時我沒有對她說陳自冰在睡覺；最後我們有通知家
    屬須送醫院，但他們拒絕等語（見他字卷第三十頁背面至第三十二頁）；而擔任
    前開安養中心看護之證人丙○○亦於偵審時證述：我負責照顧陳自冰，我們是二
    個小時翻身一次、四個小時餵食一次，隨時觀察尿量是否有排尿，藥物則是依照
    藥包上面的指示來餵食；劉靜綾有交待我，此病人是重病患者，須特別照顧，八
    十八年八月十三日上午七時許由我餵食一次牛奶，同日上午七時五十分，我八點
    交班前，還幫陳自冰做最後一次翻身，當時他還是清醒，我有叫喚他，還有反應
    ，無異狀等語（見他字卷第三十一頁、本院卷第四十三頁），且前開護理紀錄上
    亦有「餵食、翻身、抽痰及量血壓」等相關照護紀錄，是尚難認被告之「博穎中
    林安養中心」對陳自冰之照護有何無疏失之處。(2)另依前述，陳自冰於八十八年
    八月十三日中午十二時許，係因「低血糖昏迷」送醫急診，而徵諸前開法醫研究
    所鑑定意見所示：「如服用抗糖尿病藥太多必引起低血糖‧‧‧往往引起昏迷」
    等語（見本院卷第一百零六頁），足見前開安養中心人員確實有給予陳自冰服用
    藥物；又丙○○於審理時亦證述：我隨時觀察陳自冰的尿量是否有排尿，藥物則
    是依照家屬所交代的藥包上面的指示餵食，安養中心並無額外的藥物，所以護理
    紀錄中並無額外記載是否用藥等語（見本院卷第四十三頁），是尚不得僅以護理
    紀錄並未記載陳自冰所需之導尿及心臟病、糖尿病、高血壓等疾病之用藥情形，
    逕認被告之「博穎中林安養中心」對陳自冰之照護存有無疏失。(3)至於陳洵蕙所
    指：陳自冰於八十八年八月十三日中午送嘉基醫院急診時，該醫院急診室醫生表
    示陳自冰已昏迷數小時云云，尚屬推測之詞，難以據此逕謂被告對於陳自冰之照
    護存有過失；又陳洵蕙指訴：陳自冰在安養中心清醒時，有告訴我說他二天沒洗
    澡云云，因陳自冰進住前開安養中心之時間並未達二天（八十八年八月十一日下
    午六時許至同年月十三日中午十二時止），故陳洵蕙之此部份指訴，無法認為可
    採；而陳洵蕙復稱：載送嘉基醫院急診途中，在救護車上，陳自冰的頸部切管曾
    有流出牛奶情形云云，惟此等情形與被告對於陳自冰之照護是否存有過失，並無
    關涉，憑此無法遽對被告為不利之認定。
  (四)另者，基督醫院八十八年十月十四日（八八）嘉基醫字第九二一號函之意見雖謂
    ：「病患陳自冰於八十八年八月十三日至本院急診時，發高燒、意識不清。當時
    血糖值二八ｍｇ／ｄｌ、白血球數為一三八○○ｕｌ，因此初步診斷為(1)敗血症
    、疑似尿道炎。(2)低血糖昏迷。」等語；且該醫院八十八年十一月十六日（八八
    ）嘉基醫字第一○三○號函亦謂：「病患陳自冰依其病史及體質情形推斷，可能
    引起敗血病之原因：(1)肺部之感染，(2)泌尿道感染。至於低血糖則可能因糖尿病
    控制不良引起的。」等語；又該醫院九十年二月二十三日（九○）嘉基醫字第○
    一八二號函復謂：「病患陳自冰引起肺部感染之可能原因為臥床抽痰、翻身不足
    而導致肺部發炎；尿道感染則可能因導尿管清潔或包尿布、陰部清潔不當引起；
    低血糖之原因可能為服藥過量、久未進食或因敗血休克引起；以上原因大多可經
    由良好的照護減少發生。糖尿病患者本身之抵抗力原本較差，若照護不當可能引
    發上述原因。」等詞；然該等函件中，對於引起陳自冰「敗血症、低血糖昏迷」
    之原因，均屬推測用語，尚不得為認定被告確有業務過失之證據。
  (五)又前開法醫研究所鑑定意見認為：陳自冰患糖尿病多年，已因此患多發性神經疾
    病及巴金森氏病，又因年高患心臟病（老年性）、老年癡呆症，在治療中又因糖
    尿病引起肺炎及尿道發炎相繼引起敗血症，又有肺、心衰竭情形。「現在醫學上
    抗糖尿病藥物已甚發達，但因該藥物較不安定，如保管不良或過期時，變色變質
    ，如無經常調整劑量，即抗糖尿藥要服用得妥當（血中糖份不能過多或過少），
    如血糖濃度控制不良均對人體有害。如服用抗糖尿病藥太多必引起低血糖，如其
    血糖少於四五─五○ｍｇ／ｄｌ（即二點五─二點八ｍｍｓ／ｌ）時稱為低血糖
    ，往往引起昏迷。病人陳自冰在安養院昏迷時，即患低血糖昏迷狀態，如果病人
    處於此低血糖引起昏迷邊緣時，或有可能吞食（或含食）些糖果便可恢復意識。
    病人隨即送嘉義基督教醫院（因該醫院頗瞭解病人情況，馬上可以獲正當治療）
    治療，實不再有更好之辦法。因此認為安養中心能將病人即送醫急救，似對病人
    處至應為得當。」、「陳自冰到安養中心只有二天多（本院按實際上未達四十八
    小時），時間尚不足引起敗血病及昏迷，鑑定人尚無法認為被告有何過錯。」等
    情，有前開鑑定意見一紙附卷可稽（見本院卷第一百六十頁），是亦認為被告對
    於陳自冰之照護亦無過失可言。
四、綜上所述，陳自冰於進住「博穎中林安養中心」前，就患有多項前開慢性疾病，
    而其進住安養中心之時間又未達二日，經查該安養中心對於陳自冰之照護未見疏
    失，且送鑑定結果，亦認被告無何過錯，均見上述，難認被告犯有業務過失致傷
    之犯行。此外，復查無其他積極證據足資證明被告確有公訴意旨所指之犯行，亦
    即不能證明其犯罪，自應為其無罪之諭知。
據上論斷，應依刑事訴訟法第三百零一條第一項判決如主文。
本案經檢察官陳美君到庭執行職務
中      華     民      國     九十一      年      十    月      三      日
                                      臺灣嘉義地方法院刑事第一庭
                                          法  官  盧  鳳  田
右正本證明與原本無異。
如不服本判決，應於判決送達後十日內，向本院提出上訴狀（應附繕本）。
中      華     民      國     九十一      年      十    月      三      日
                                          書記官  林  秀  惠
